【裁判字號】    98,訴,831
【裁判日期】    990402
【裁判案由】    違反毒品危害防制條例
【裁判全文】
臺灣雲林地方法院刑事判決               98年度訴字第831號
公  訴  人  臺灣雲林地方法院檢察署檢察官
被      告  乙○○
選任辯護人  簡承佑律師
            張育誠律師
            林金陽律師
上列被告因違反毒品危害防制條例案件，經檢察官提起公訴（98
年度偵字第4206號、98年度偵字第4357號），本院判決如下：
    主  文
乙○○所犯罪名及處罰，詳如附表「所犯罪名及處罰」欄所示。
應執行有期徒刑拾陸年。未扣案販賣第一級毒品所得新臺幣肆仟
元沒收之，如全部或一部不能沒收時，以其財產抵償之；未扣案
販賣第一級毒品所得新臺幣貳仟元，與綽號「阿芬」之成年男子
連帶沒收之，如全部或一部不能沒收時，以其財產連帶抵償之；
扣案第一級毒品海洛因（合計驗餘淨重拾陸點玖伍公克）沒收銷
燬之；扣案NOKIA 牌行動電話壹支（內含0000000000號之SIM 卡
壹張）、包裝前揭海洛因之空包裝袋個，均沒收；未扣案之行
動電話壹支（內含門號0000000000號之SIM 卡壹張）與綽號「阿
芬」之成年男子連帶沒收，如全部或一部不能沒收時，連帶追徵
其價額。
    事  實
一、乙○○綽號「狗熊」，明知海洛因、甲基安非他命係毒品危
    害防制條例第2 條第2 項第1 款、第2 款所列管之第一級、
    第二級毒品，甲基安非他命亦係藥事法所稱之禁藥，不得持
    有、販賣、轉讓，竟基於販賣第一級毒品以牟利及轉讓禁藥
    即第二級毒品之犯意，而為下列販賣及轉讓毒品之行為：
  (一)意圖營利販賣第一級毒品海洛因：
    1.於98年5 月5 日8 時20分、24分、34分許，持用00000000
      00號行動電話，先與持用0000000000號行動電話綽號「阿
      宏」之李盈宏聯絡，繼而前往雲林縣斗六市○○鎮○路鐵
      道附近某處，以一手交錢一手交貨之方式，將海洛因1 小
      包販賣予由李盈宏載至該處之羅仁宗，而自羅仁宗處得款
      新臺幣（下同）1,000 元。
    2.於98年5 月10日6 時6 分許，持用0000000000號行動電話
      與持用0000000000號行動電話之李盈宏聯絡後，於同日稍
      後，在乙○○位於雲林縣斗六市○○路232 巷14號住處附
      近之某車上，以一手交錢一手交貨之方式，販賣第一級毒
      品海洛因1 小包予李盈宏，而得款1,000 元。
    3.於98年6 月11日11時58分、12時10分許，持用0000000000
      號行動電話與持用0000000000號行動電話之黃智偉聯絡後
      ，相約在雲林縣斗六市○○路橋下某處，親自以一手交錢
      一手交貨之方式，將海洛因1 小包販賣予黃智偉，並得款
      2,000 元。
    4.於98年6 月15日8 時55分、8 時59分、9 時3 分許，持用
      0000000000號行動電話，與持用0000000000號行動電話之
      黃智偉聯絡後，推由具有共同犯意聯絡之綽號「阿芬（臺
      語）」成年男子（另經檢察官偵辦中），前往斗六市○○
      路某橋下，以一手交錢一手交貨之方式，將海洛因1 小包
      予黃智偉，而得款2,000 元。
  (二)轉讓禁藥即第二級毒品甲基安非他命：
    乙○○於98年7 月15日11時10分、12時48分、14時17分、15
    時17分、15時30分許，持用0000000000號行動電話與持用
    0000000000號行動電話之周椿桂（起訴書誤載為周樁桂）聯
    絡後，於同日稍後，在雲林縣斗六市國立臺灣大學醫學院附
    設醫院雲林分院復健室外，無償轉讓未及10公克之甲基安非
    他命1 小包予周椿桂。
  (三)嗣經警於98年8 月24日15時30分許，在雲林縣斗六市○○路
    196 號前，拘提乙○○到案，並扣得其所持有之現金16萬元
    、LG牌行動電話1 支（內含門號0000000000號SIM 卡1 張）
    、NOKIA 牌行動電話1 支（內含門號0000000000號SIM 卡1
    張）、鑰匙1 串等物；於同日15時50分許，由乙○○帶同，
    在其女友張紫晴位在雲林縣斗六市○○路196 號7 樓之1 居
    處，經張紫晴同意後搜索，而在上址扣得海洛因3 包（毛重
    各8.96公克、8.62公克、1.28公克，合計驗餘淨重16.95 公
    克，空包裝袋總重2.23公克）、疑似海洛因3 包（毛重各
    100 公克、16.70 公克、8.91公克，均未檢出毒品成分）、
    甲基安非他命1 包（毛重0.3 公克，驗餘淨重0.088 公克）
    、吸食工具1 組、G-PLUS牌行動電話手機1 支（內含門號
    0000000000號之SIM 卡1 張）等物。
二、案經臺灣雲林地方法院檢察署檢察官指揮雲林縣警察局虎尾
    分局偵查起訴。
    理  由
壹、程序部分（關於證據能力部分）：
一、按被告以外之人於審判外之言詞或書面陳述，除法律有規定
    者外，不得作為證據，刑事訴訟法第159 條第1 項定有明文
    。惟被告以外之人於偵查中向檢察官所為之陳述，除顯有不
    可信之情況者外，得為證據；被告以外之人於審判外之陳述
    ，雖不符刑事訴訟法第159 條之1 至第159 條之4 規定得為
    證據之情形，而經當事人於審判程序同意作為證據，法院審
    酌該言詞陳述或書面陳述作成時之情況，認為適當者，亦得
    為證據，刑事訴訟法第159 條之1 第2 項及第159 條之5 第
    1 項分別定有明定。
二、經查，周椿柱、張紫晴於警詢及偵查中之證述、羅仁宗、李
    盈宏、黃智偉於偵查中之證述，雲林縣警察局虎尾分局98年
    8 月24日在雲林縣斗六市○○路196 號前（對乙○○）之搜
    索扣押筆錄、扣押物品目錄表、98年8 月24日在雲林縣斗六
    市○○路196 號7 樓之1 （對張紫晴）之搜索扣押筆錄、扣
    押物品目錄表各1 份、李盈宏提出之電話簿影本1 紙、黃智
    偉指認之個人戶籍及相片影像資料、指認犯罪嫌疑人紀錄表
    各1 張、周椿柱指認之個人戶籍及相片影像資料1 張、臺灣
    雲林地方法院98年聲監字第000125號、98年聲監字第000195
    號、98年聲監續字第000162號通訊監察書暨電話附表、行動
    電話〈0000000000號、0000000000號〉之通訊監聽譯文各1
    份，雖均屬被告乙○○以外之人於審判外之言詞或書面陳述
    ，然經被告與檢察官同意作為證據使用，復經本院審酌該言
    詞或書面陳述作成時之情況，亦無不當或有何顯不可信之情
    形，依上開規定，應認具有證據能力，得作為本件證據使用
    。
三、次按刑事訴訟法第208 條第1 項前段規定「法院或檢察官得
    囑託醫院、學校或其他相當之機關、團體為鑑定，並準用第
    203 條至第206 條之1 之規定」，而同法第206 條第1 項規
    定「鑑定之經過及其結果，應命鑑定人以言詞或書面報告。
    」從而，法務部調查局濫用藥物實驗室98年9 月15日調科壹
    字第09823024690 號鑑定書1 份，符合同法第159 條第1 項
    所定得作為證據之「法律有規定」之情形，應有證據能力，
    得為證據使用。
貳、實體部分：
一、訊據被告乙○○固坦承於上開時間，分別持用0000000000號
    、0000000000號行動電話與李盈宏、黃智偉、周椿桂聯繫，
    嗣後並有前往上開地點，交付海洛因予李盈宏、黃智偉等，
    並收受其等所交付之金錢，然矢口否認有販賣第一級毒品與
    轉讓禁藥即第二級毒品之犯行，並辯稱：其交付毒品海洛因
    ，係以原價撥給李盈宏、黃智偉，並無獲得利益；另其雖於
    98年7 月15日有以電話與周椿桂聯繫多次，但記得當天是帶
    兒子去看病，不可能帶毒品，故實際上並無交付甲基安非他
    命予周椿桂云云。
二、經查：
  (一)被告乙○○於98年5 月5 日8 時20分、24分、34分許，持用
    0000000000號行動電話，先與持用0000000000號行動電話綽
    號「阿宏」之李盈宏聯絡，繼而前往雲林縣斗六市○○鎮○
    路鐵道附近某處，交付海洛因1 小包並得款1,000 元；於98
    年5 月10日6 時6 分許，持用0000000000號行動電話與持用
    0000000000號行動電話之李盈宏聯絡後，於同日稍後，在其
    位於雲林縣斗六市○○路232 巷14號住處附近之某車上，交
    付第一級毒品海洛因1 包予李盈宏，並得款1,000 元；於98
    年6 月11日11時58分、12時10分許，持用0000000000號行動
    電話與持用0000000000號行動電話之黃智偉聯絡後，相約在
    雲林縣斗六市○○路橋下某處，將海洛因1 小包交付予黃智
    偉，並得款2,000 元；於98年6 月15日8 時55分、8 時59分
    、9 時3 分許，持用0000000000號行動電話，與持用000000
    0000號行動電話之黃智偉聯絡後，事後於斗六市○○路某橋
    下，有因交付海洛因1 小包予黃智偉，而得款2,000 元；於
    98年7 月15日11時10分、12時48分、14時17分、15時17分、
    15時30分許，持用0000000000號行動電話與持用0000000000
    號行動電話之周椿桂聯絡等情。又於98年8 月24日15時30分
    許，在雲林縣斗六市○○路196 號前、雲林縣斗六市○○路
    196 號7 樓之1 居處，扣得事實欄所載之物，業據羅仁宗、
    李盈宏、黃智偉於98年8 月25日檢察官訊問時證述、周椿柱
    於98年8 月24日警詢、98年8 月25日檢察官訊問時證述、張
    紫晴於98年8 月24日、25日警詢、98年8 月25日檢察官訊問
    時證述（警卷第9 頁至第16頁、第18頁至第19頁，偵卷第2
    頁至第15頁、第19頁至第26頁、第40頁至第42頁、第92頁至
    第94頁、第103 頁至第113 頁）甚明，並有雲林縣警察局虎
    尾分局98年8 月24日在雲林縣斗六市○○路196 號前（對乙
    ○○）之搜索扣押筆錄、扣押物品目錄表1 份（警卷第35頁
    至第39頁）、98年8 月24日在雲林縣斗六市○○路196 號7
    樓之1 （對張紫晴）之搜索扣押筆錄、扣押物品目錄表1 份
    （警卷第40頁至第44頁）、李盈宏提出之電話簿影本1 紙（
    偵卷第116 頁）、黃智偉、周椿柱指認之個人戶籍及相片影
    像資料各1 張、黃智偉指認犯罪嫌疑人紀錄表1 張（偵卷第
    16頁、第17頁、第31頁）、臺灣雲林地方法院98年聲監字第
    000125號、98年聲監字第000195號、98年聲監續字第000162
    號通訊監察書暨電話附表（偵卷第133 頁至第135 頁背面）
    、行動電話〈0000000000、0000000000〉號之通訊監聽譯文
    各1 份（本院卷第63頁至第69頁）在卷可佐，復為被告所坦
    承，是上開部分之事實，應可認定。
  (二)事實欄一(一)1.部分，被告應係販賣海洛因予「羅仁宗」：
    1.被告於本院審理時雖供稱：記得兩次都是給李盈宏，沒有
      給羅仁宗（本院卷第141 頁）。然查：
    (1)證人羅仁宗於98年8 月25日檢察官訊問時證稱：「有時我
      自己打電話給乙○○，乙○○都不接電話，因為『阿宏』
      與乙○○交情比較好，所以『阿宏』打電話給乙○○，乙
      ○○就會接。」、「〈提示通訊監察譯文，監察號碼：
      0000000000、對象乙○○於98年5 月5 日8 時20分07秒、
      8 時24分58秒、8 時34分43秒與0000000000之電信監察譯
      文表〉（問：有無這幾通電話？是與何人之通話？通話內
      容意思為何？）有這3 通電話，是『阿宏』與乙○○對話
      ，對話時當時我與『阿宏』在一起，我要向乙○○買1 千
      元的海洛因，這次有買到，也是在斗六市○○○鎮○路方
      向過鐵道不遠的路旁，這次是乙○○本人親自開TOYOTO的
      車將海洛因毒品送來，我與『阿宏』一起去，『阿宏』開
      車，我下車到乙○○所開的車旁，乙○○沒有下車，我們
      在他駕駛座窗戶邊一手交錢、一手交貨，我給他1 千元，
      他給我1 小包海洛因毒品。」等語（偵卷第23頁、第25頁
      ）。
    (2)證人李盈宏於98年8 月28日檢察官訊問時亦證稱：「〈提
      示通訊監察譯文，監察號碼：0000000000、對象乙○○於
      98年5 月5 日8 時20分07秒、8 時24分58秒、8 時34分43
      秒與0000000000之電信監察譯文表〉（問：有無這幾通電
      話？是與何人之通話？通話內容意思為何？）有這幾通電
      話，是『狗熊』（即乙○○）對話，是我要跟他拿海洛因
      毒品，這次有拿到，在斗六市○○○○○路在『阿亮』他
      家附近拿1 千購買海洛因，這次是乙○○自己一個人送毒
      品出來，我載羅仁宗下去拿海洛因毒品，當時乙○○開車
      ，我們也是開車，羅仁宗自己下車，我留在車上等他，上
      車時我有看到羅仁宗拿1 包海洛因毒品，這次是羅仁宗要
      買的，當天羅仁宗沒有電話，叫我幫他打給乙○○，當時
      他腳有蜂窩性組織炎，他也沒有車，所以才叫我載他過去
      。」等語（偵卷第106 頁）
    2.被告承認於98年5 月5 日8 時許，有事先以電話聯繫，嗣
      後依約前往交付毒品、受取金錢等情，再觀諸被告與李盈
      宏於上開時間之通訊監察譯文內容，於8 時20分之電話中
      ，李盈宏說到：「先那個一下，先拿（語氣停頓）『1 千
      』還你，先給『三元』那個一下啦，人在不舒服啦，我帶
      他要去看醫生，先拿『1 張』給你那個啦」；於8 時24分
      時的通話中，乙○○問：「你有沒有和『三元』在一起喔
      」，李盈宏回答：「有啊，他在車上，你聽不懂」等語，
      此有行動電話〈0000000000〉號之通訊監聽譯文1 份（本
      院卷第63頁）在卷可佐，顯見確實是李盈宏帶同第三人向
      被告乙○○購買海洛因，此情亦為被告所知悉，對照證人
      羅仁宗、李盈宏上開證述，不僅2 人所證互核相符，亦與
      上開通訊監察譯文之情形較為符合，是應以證人羅仁宗、
      李盈宏所述，較為可採。足認被告乙○○於98年5 月5 日
      8 時許應有販賣毒品海洛因之行為，惟就交易對象因記憶
      而產生混淆，該次毒品交易對象應係「羅仁宗」。
  (三)事實欄一(一)4.部分，被告應係與「阿芬」之成年男子共同販
    賣海洛因予黃智偉：
    1.被告於本院審理時陳稱：98年6 月15日該次交易係由其前
      往交付毒品予黃智偉，黃智偉找「阿芬」之部分，其並不
      知悉（本院卷第141 頁背面）。然證人黃智偉於98年8 月
      25日檢察官訊問時具結證稱：「〈提示通訊監察譯文，監
      察號碼：0000000000乙○○於98年6 月11日11時58分11秒
      、12時10分10秒與0000000000之電信監察譯文表〉（問：
      有無這2 通電話？是你與何人之通話？通話內容意思為何
      ？）有這2 通電話，是與『狗熊』（即乙○○）對話，是
      我要跟他拿海洛因毒品，這次有拿到，在斗六市○○路橋
      下交易，電話中講的『一樣』是代表2 千元，是乙○○開
      一臺黑色的自小客車過來，乙○○沒有下車，是我下車走
      過去乙○○所開的自小客車旁，乙○○就將駕駛座車窗搖
      下來，我們就一手交錢、一手交貨，我給他2 千元，他給
      我1 包海洛因毒品。」、「〈提示通訊監察譯文，監察號
      碼：0000000000、對象乙○○於98年6 月15日8 時55分27
      秒、8 時59分19秒、9 時3 分19秒與0000000000之電信監
      察譯文表〉（問：有無這幾通電話？是你與何人之通話？
      通話內容意思為何？）有這幾通電話，是與乙○○對話，
      是要跟乙○○購買2 千元的海洛因毒品，這次有買到，在
      內環路橋下拿到，是前述的『阿芬』騎機車拿過來，是我
      下車走到他機車旁以一手交錢、一手交貨的方式買到，也
      是拿到1 包。」等語（偵卷第4 頁、第9 頁）。
    2.被告復於本院審理時供稱：是因為當時綽號「阿芬」之成
      年男子與被告在一起，才報這支0000000000號電話給「阿
      宏」、黃智偉等人，有人打上開電話，「阿芬」也會轉告
      ，當時與黃智偉是向「阿芬」借用電話聯繫，之後有歸還
      等語（第142 頁正反面）。而被告當時與綽號「阿芬」之
      年男子在一起，能任意借用電話當作聯絡販賣毒品使用，
      顯然2 人關係密切；又證人黃智偉與綽號「阿芬」之成年
      男子並無嫌隙或恩怨，而販賣毒品應屬重罪，證人黃智偉
      既然已經證述關於事實欄一(一)3.之交易過程，當次是其撥
      打0000000000號行動電話與被告乙○○聯繫，並由被告本
      人開車前往交付毒品，而關於事實欄一(一)4.部分，證人亦
      是撥打0000000000號行動電話與被告乙○○聯繫，堪信證
      人黃智偉並無設詞構陷是綽號「阿芬」之成年男子騎機車
      前往交付毒品之動機與必要性，益徵證人足以分辨上開2
      次交易過程之不同，是證人黃智偉證述該次交易係綽號「
      阿芬」之年男子前往交付，應較為可採。
    3.又被告接聽電話，就交易毒品之重要部分達成合意，並由
      與其有犯意聯絡之同案被告綽號「阿芬」之成年男子前往
      交付，並完成交易，顯有犯意聯絡與行為分擔，共同涉犯
      販賣第一級毒品犯行之行為，為共同正犯無疑。
  (四)事實欄一(二)部分，被告確有交付甲基安非他命：
    1.被告於本院審理時辯稱：98年7 月15日雖然有與周椿桂通
      電話多次，但那天記得是帶兒子去看病，不可能帶毒品，
      故實際上應該沒有交付甲基安非他命予周椿桂云云。然證
      人周椿柱於98年8 月25日警詢與檢察官訊問時證述：「〈
      提示通訊監察譯文，監察號碼：0000000000、對象乙○○
      於98年7 月15日11時10分47秒、12時48分10秒、14時17分
      07秒、15時17分24秒與0000000000之電信監察譯文表〉（
      問：有無這幾通電話？是你與何人之通話？通話內容意思
      為何？）有這幾通電話，我與乙○○在對話，這次是我要
      向乙○○討安非他命吸食，本來我們約在斗六市○○路麥
      當勞見面，我們碰面後，乙○○叫我跟在他後面，至臺大
      醫院復健室外面的椅子上，乙○○就給我大約一泡免費的
      安非他命供我吸食。」、「通話內容是我要向他要些『糖
      仔』，『糖仔』就是指安非他命。該次我有拿到安非他命
      ，地點是在臺大醫院雲林分院復健科旁的麥當勞。當時乙
      ○○載他兒子去臺大醫院雲林分院復健。乙○○當場給我
      一包用夾鍊袋包裝之安非他命，該包是我跟他討的。」等
      語（警卷第27頁，偵卷第42頁）。
    2.被告對於與證人周椿桂於98年7 月15日11時10分47秒、12
      時48分10秒、14時17分07秒、15時17分24秒多次通話與通
      話之內容均不否認，又上開轉讓甲基安非他命之詳細經過
      ，已經證人周椿柱於警詢與檢察官訊問時證述甚明，且前
      後供述一致；衡情，若被告當天沒有攜帶毒品，其2 人無
      須一再以電話聯繫，確定對方所在，約定見面之地點，執
      意見面，此有卷附行動電話〈0000000000〉號之通訊監聽
      譯文1 份（本院卷第69頁）可憑。復參被告自警詢、偵查
      以至本院審理，均未曾爭執其與證人周椿柱間有何嫌隙或
      仇怨，證人周椿柱並無構詞誣陷被告之必要存在，是證人
      周椿柱於警詢與偵查中所為之證詞，應與事實相符，足堪
      採信。從而，被告於當天應有於雲林縣斗六市國立臺灣大
      學醫學院附設醫院雲林分院復健室外，無償轉讓未及10公
      克之甲基安非他命1 小包予周椿桂無疑。
  (五)被告販賣第一級毒品應有營利之意圖：
    1.被告又辯稱其以原價撥給李盈宏、黃智偉等人，並無獲得
      利益云云。惟按販賣毒品之所謂販賣行為，係行為人基於
      營利之目的，而販入或賣出毒品而言。販賣毒品者，其主
      觀上須有營利之意圖，且客觀上有販賣之行為，即足構成
      ，至於實際上是否已經獲利，則非所問。又毒品危害防制
      條例所處罰之「販賣」毒品罪，所著重者為行為人在主觀
      上有藉以牟利之惡性及對毒品之擴散具有較有償或無償轉
      讓行為更嚴重之危害性，其「營利」之意圖係從客觀之社
      會環境、情況及證人、物證等資料，依據證據法則綜合研
      判認定。又海洛因毒品之非法交易，警方嚴加查緝，且國
      家科以重罰不容寬貸，衡諸常情，倘非有利可圖，絕無平
      白甘冒被嚴查重罰高度風險之理，從而，舉凡其有償交易
      ，除足反證其確另基於某種非圖利本意之關係外，通常尚
      難因無法查悉其販入價額作為是否高價賣出之比較，諉無
      營利之意思，阻卻販賣犯行之追訴，最高法院93年度臺上
      字第1651號、95年度臺上字第301 號判決意旨可資參照。
    2.本件被告於事實欄一(一)所示之時、地，以各次所載之價格
      交付海洛因予羅仁宗、李盈宏、黃智偉等人共4 次，均屬
      「有償」交易，在上開證人之觀念中，其等就是向被告購
      買海洛因，且就上開各次交易過程觀之，被告實際上也是
      以一手交錢一手交貨方式販賣海洛因，而依一般社會觀念
      而言，販賣行為在通常情形下，仍係以牟取利益為其活動
      之主要誘因與目的，而毒品之非法交易向為政府查禁森嚴
      之行為，若非有利可圖，絕無甘冒被查緝重罰之高度風險
      ，而單純代無深切交情之人購買毒品之理，或輕易將所持
      有之海洛因轉讓他人而甘冒於再次向他人購買時，而增加
      被查獲移送法辦危險之理。再觀諸本件被告與羅仁宗、李
      盈宏、黃智偉等人雖有認識，但其間並無特殊交情或關係
      ，被告卻耗費時間、心力，事先以電話聯繫後，再依約前
      往約定地點交付毒品，甘冒風險多次購入後販出海洛因，
      其間無賺取任何差價，反需承擔被查獲後面臨重刑之可能
      ，衡之常情難以想像。
    3.是被告上開所辯，原價轉讓交付之說並無足採，並參照前
      揭實務見解，不能僅因無法查悉被告販入價額作為是否高
      價賣出之比較，即認為其無營利之意思。從而，被告主觀
      上確實有販賣海洛因以營利之不法意圖甚明。
  (六)綜上，被告上開販賣海洛因、轉讓甲基安非他命等犯行，均
    堪認定，應依法論科。
三、新舊法比較：
  (一)被告事實欄一(一)1.2.部分行為後，毒品危害防制條例亦於98
    年5 月20日修正公佈，又因本次修法並未明定法律生效施行
    日期，致關於本次修正毒品危害防制條例條文應自何時起生
    效施行發生爭議。雖毒品危害防制條例第36條明定「本條例
    自公布後6 個月施行」，惟毒品危害防制條例第36條係於92
    年7 月9 日修正時所制定，其立法理由謂：「依本條例新修
    正之規定，法務部需會同衛生署成立審議委員會每3 個月定
    期檢討調整毒品之分級及品項，而本次新增第四級毒品，有
    需要在新法施行前先經該審議會檢討後再調整公佈，且依修
    正條文亦有必要再訂定相關子法及修正相關法規，以配合本
    條例之施行，故亦有需要預留適當緩衝期，以利訂頒相關子
    法及相關法規之配合修正」，是前揭毒品危害防制條例第36
    條所稱「自公布後6 個月施行」之法律，即應專指92年7 月
    9 日該次全面修正毒品危害防制條例之條文，而該條於毒品
    危害防制條例本次修正時並未再做修訂或變更，於立法理由
    亦未說明本次修正條文係依該條例第36條規定，於修正後6
    個月始生效之要旨，故應認本次毒品危害防制條例之修正並
    未訂定生效日期。
  (二)中央法規標準法第13條雖規定：「法規明定自公布日或發布
    日施行者，自公布或發布之日起算至第3 日起發生效力」，
    而於法規未明示自公布日或發布日施行之情形，應僅能解為
    立法機關者之意思為該法規從公布日立刻生效，否則立法者
    當會另定其他生效日期，從而本院認為毒品危害防制條例98
    年5 月20日修正公布之條文，當適用中央法規標準法第13條
    規定，認為應自公布日起算第3 日生效，該條例係自98年5
    月20日修正公布，則生效施行日即應為同年月22日，本院判
    決於該條例施行後，於適用相關修正條文時，自有新舊法律
    比較適用之問題。
  (三)修正前毒品危害防制條例第4 條第1 項規定：製造、運輸、
    販賣第一級毒品者，處死刑或無期徒刑；處無期徒刑者，得
    併科新臺幣1 千萬元以下罰金。而依修正後同條項之規定，
    就第一級毒品併科罰金刑部分提高為新臺幣2 千萬元。是經
    比較新舊法律適用之結果，自以修正前即行為時之毒品危害
    防制條例對被告較為有利，故事實欄(一)1.2.所載部分，自應
    適用修正前即被告行為時毒品危害防制條例之規定。
四、論罪科刑：
  (一)按甲基安非他命業經行政院衛生署於75年7 月11日以衛署藥
    字第597627號公告列入藥物藥商管理法第16條第1 款（即現
    行藥事法第22條第1 款）之禁藥管理；嗣於79年10月9 日再
    以衛署藥字第904142號公告，列入麻醉藥品管理條例第2 條
    第4 項（現行管制藥品管理條例第3 條第2 項）所定之「化
    學合成類麻醉藥品」管理，並明定於管制藥品管理條例第3
    條所指「管制藥品」，及毒品危害防制條例第2 條所稱之第
    二級毒品，且上開列入禁藥之管理並未解除，是轉讓甲基安
    非他命同時受藥事法及毒品危害防制條例之規範。次按藥事
    法第83條第1 項係於93年4 月21日修正公布，同年月23日施
    行，相較於毒品危害防制條例，新修正之藥事法為後法；依
    新修正之藥事法第83條第1 項規定之轉讓禁藥罪之法定刑為
    「7 年以下有期徒刑，得併科新臺幣5 百萬元以下罰金」，
    均較毒品危害防制條例第8 條第2 項轉讓第二級毒品罪之法
    定刑「6 月以上5 年以下有期徒刑，得併科新臺幣70萬元以
    下罰金」為重，且毒品之範圍尚包括影響精神物質與其製品
    ，而藥事之管理，亦非僅止於藥品之管理。又毒品未必經公
    告之禁藥，禁藥未必為毒品。再參酌藥事法之立法目的在於
    確保行政主管機關對於藥事之管理，藥事法第1 條定有明文
    ，而與毒品危害防制條例係保障國民健康之保護目的不同，
    是毒品危害防制條例與藥事法二者，並無必然之特別法與普
    通法關係。故除非轉讓之第二級毒品達毒品危害防制條例第
    8 條第6 項之一定數量（淨重10公克以上），經依法加重後
    之法定刑較藥事法第83條第1 項之法定刑為重之情形外，因
    藥事法第83條第1 項為重法，自應優先適用藥事法處罰，又
    本案被告於事實欄一(二)所示時地轉讓甲基安非他命予周椿桂
    ，不論依據周椿桂之證述，或係被告供述之情，均未逾10公
    克，自不得依毒品危害防制條例第8 條第6 項加重其刑，而
    應適用藥事法第83條第1 項之規定論處。
  (二)海洛因為毒品危害防制條例第2 條第2 項第1 款所定之第一
    級毒品。又甲基安非他命係經行政院衛生署公告列為禁藥之
    物品，亦屬毒品危害防制條例第2 條第2 項第2 款列管之第
    二級毒品。核被告就事實欄一(一)1.2.所為，係犯修正前毒品
    危害防制條例第4 條第1 項之販賣第一級毒品罪；就事實欄
    一(一)3.4.所為，係犯毒品危害防制條例第4 條第1 項之販賣
    第一級毒品罪；就事實欄一(二)所為，係犯藥事法第83條第1
    項之轉讓禁藥罪。被告持有第一級、第二級毒品之低度行為
    ，應為販賣第一級毒品、轉讓禁藥之高度行為所吸收，不另
    論罪。
  (三)公訴意旨認被告轉讓甲基安非他命部分犯行，係犯毒品危害
    防制條例第8 條第2 項之轉讓第二級毒品罪，容有未洽，此
    部分起訴法條應予變更。
  (四)被告就事實欄一(一)4.所載販賣第一級毒品海洛因予黃智偉部
    分，與綽號「阿芬」之成年男子間，具有犯意聯絡及行為分
    擔，應論以共同正犯。另起訴書記載被告乙○○與其不詳友
    人就販賣第一級毒品予證人羅仁宗部分，因接聽李盈宏電話
    ，與嗣後交付毒品、收受羅仁宗金錢之人，均為被告乙○○
    本人，尚無起訴書所載與不詳友人共同販賣之情形；又起訴
    書贅引誤載「第8 條第1 項之轉讓第一級毒品罪嫌」部分，
    業經檢察官於98年10月23日當庭更正（本院卷第17頁背面）
    ，是起訴書中另外記載「被告乙○○與前揭不詳女子就轉讓
    第一級毒品予證人黃智偉部分」，亦有誤會，均附此敘明。
  (五)被告所犯上開各罪，犯意個別，行為各自獨立，應予分論併
    罰。
  (六)被告有如事實欄所記載之前科紀錄，此有臺灣高等法院被告
    前案紀錄表可明，是其於有期徒刑執行完畢後5 年內故意再
    犯本件有期徒刑以上之各罪，均為累犯，應依刑法第47條第
    1 項之規定加重其刑（被告所犯販賣第一級毒品罪之法定刑
    為「死刑」或「無期徒刑」部分，依法均不得加重）。
  (七)按毒品危害防制條例第17條第1 項規定：「犯第4 條至第8
    條、第10條或第11條之罪，供出毒品來源，因而查獲其他正
    犯或共犯者，減輕或免除其刑。」上開規定立法目的，在利
    用減刑之寬典，鼓勵運輸、販賣、吸用或持有毒品之行為人
    ，供出毒品之來源，藉以擴大防制毒品之成效，使煙毒易於
    斷絕。故凡觸犯該條所列舉之罪者，據實指陳其毒品所直接
    由來之人或地，並「因而」破案查獲者，則可符合該條得減
    輕其刑之規定。經查，本件臺灣雲林地方法院檢察署99年2
    月23日甲○家孝98偵4206字第04639 號函說明二已載明：本
    署依被告乙○○告發內容，查察可能販賣毒品者均無所獲，
    詳如司法警察職務報告；而所附雲林縣警察局刑警大隊之職
    務報告，亦明白表示：被告供稱先前販賣之第一級毒品海洛
    因，係向「阿文」、「牛頭」及「阿勇」等人購得，並檢舉
    告發其3 人之行動電話號碼，然經申請上線監聽後，「牛頭
    」（高英傑）未有販賣毒品之情事，「阿文」（林孟樟）所
    使用之電話，其中1 支電話已改由他人持有從事販賣自來水
    使用中，另1 支電話亦未涉有販賣毒品之事，「阿勇」之行
    動電話則無通話紀錄，被告乙○○係事後才有悔過之意，故
    透過律師要求告發毒品來源上手以求減刑，然因時間太久，
    且許多上手會因下線被查獲而立即更改電話，或更加小心，
    是均未發現被告所檢舉之人涉嫌販賣毒品情事等語（本院卷
    第124 頁至第126 頁）。另被告雖於本院審理時又提出毒品
    上手來源綽號為「阿平」之「藍君平」，然尚無證據可證明
    該人係被告先前所販賣海洛因之毒品來源。是被告乙○○所
    犯販賣第一級毒品犯行部分，既未因其所供出之來源而查獲
    等情，自無適用毒品危害防制條例第17條第1 項關於減輕其
    刑之規定。
  (八)按毒品危害防制條例第4 條第1 項販賣第一級毒品罪，法定
    刑為「死刑」或「無期徒刑」，刑度甚重。若不分犯罪情節
    輕重，概處以上開刑責，難免輕重失衡，倘有情輕法重情形
    ，於裁判時自得適用刑法第59條酌量減輕其刑，以避免過嚴
    之刑罰，此參之司法院大法官釋字第263 號解釋文自明。亦
    即，法院為避免刑罰過於嚴苛，於情輕法重之情況下，應合
    目的性裁量而有適用刑法第59條酌量減輕被告刑度之義務。
    又適用刑法第59條酌量減輕其刑時，並不排除同法第57條所
    列舉10款事由之審酌，此有最高法院70年度第6 次刑事庭會
    議決議參照。本院考量被告販賣海洛因予他人施用，固戕害
    他人之身心，然其本身亦有施用毒品之習慣，沉陷於毒癮中
    ，鋌而走險步上販毒一途，又觀本件被告販賣毒品之次數分
    別為4 次，販毒所得總額為6,000 元，顯係販毒之中、小盤
    ，較之一般大盤毒梟販賣數量眾多，動輒數百萬、千萬元之
    暴利所生危害情形顯有不同，被告之犯罪情節尚屬輕微，縱
    處以法定最輕本刑無期徒刑，仍不免過苛，且無從與前開毒
    梟之惡行有所區隔，是其犯罪情狀在客觀上足以引起一般人
    之同情，而有情輕法重之虞，爰均依刑法第59條規定，就被
    告本案事實欄一(一)所犯販賣第一級毒品4 罪，均就法定刑度
    為死刑及無期徒刑部分減輕其刑，而就其餘部分（法定刑併
    科罰金部分）先加後減之。
  (九)爰審酌被告有如事實欄所記載之前科紀錄，已如前述，素行
    未佳，又其有施用毒品海洛因、甲基安非他命之惡習，經法
    院多次判決在案，此有臺灣高等法院被告前案紀錄表1 份在
    卷可憑，是被告當知毒品對人身心戕害之嚴重性，竟不思努
    力工作賺取正當酬勞，竟藉流毒他人牟取利益，惟考量其於
    審理時坦承大部分之犯行，態度尚可，並參酌其販賣毒品之
    數量非鉅，所得總和為6,000 元，暨被告自承入監服刑前曾
    從事販售服飾工作，家中有孩子待其撫養等一切情狀，分別
    量處如附表「所犯罪名及處罰」欄所示之刑，並定其應執行
    刑如主文所示。至檢察官對於被告涉犯販賣第一級毒品各罪
    ，均求處有期徒刑20年，對於轉讓禁藥罪部分，求處有期徒
    刑2 年，經本院審酌上開各情，認為尚嫌過重，併此敘明。
  (十)沒收部分：
    1.販毒所得部分：
    (1)按犯第4 條至第9 條之罪者，其供犯罪所用或因犯罪所得
      之財物，均沒收之，如全部或一部不能沒收時，追徵其價
      額或以其財產抵償之，毒品危害防制條例第19條第1 項定
      有明文。惟仍須以該物屬於犯人者為限，始得沒收之，最
      高法院93年度臺上字第5336號判決參照。再按共同正犯因
      相互間利用他人之行為，以遂行其犯意之實現，本於責任
      共同之原則，有關沒收部分，對於共犯間供犯罪所用之物
      ，自均應為沒收之諭知；又共同正犯之犯罪所得，因係合
      併計算，為避免執行時發生重複沒收之情形，故各共同正
      犯之間係採連帶沒收主義，於裁判時僅諭知連帶沒收，不
      得就全體共同正犯之總所得，對各該共同正犯分別重複諭
      知沒收；再按販賣毒品所得之對價，不問其中何部分屬於
      成本，何部分屬於犯罪所得之財物，應均予沒收，最高法
      院91年度臺上字第5583號、95年臺上字第1781號判決及65
      年度第5 次刑庭庭推總會議決議亦可參照。
    (2)被告於事實欄一(一)1.至3.販賣海洛因予羅仁宗、李盈宏、
      黃智偉部分，販賣海洛因所得現金共計4,000 元【計算式
      ：（1,000 ×2 ）＋2,000 ×1 ＝4,000 】，為犯罪所得
      ，且為被告所有，應依毒品危害防制條例第19條第1 項規
      定，於各次販賣毒品罪分別沒收之（詳如附表所示），如
      全部或一部不能沒收時，均以其財產抵償之（金錢無從追
      徵其價額）。
    (3)被告與綽號「阿芬（臺語）」之成年男子於事實欄一(一)4.
      共同販賣海洛予黃智偉部分，所得現金2,000 元為犯罪所
      得，且為其等所有，應依毒品危害防制條例第19條第1 項
      規定，於該次販賣毒品罪連帶追繳沒收之，如全部或一部
      不能沒收時，均以其財產連帶抵償之（金錢無從追徵其價
      額）。
    2.按以營利為目的販入毒品，經多次販賣後，持有剩餘毒品
      被查獲，其各次販賣毒品行為，固應併合處罰。惟該持有
      剩餘毒品之低度行為，應僅為最後一次販賣毒品之高度行
      為所吸收，不另論罪。則就該查獲之剩餘毒品，自只能於
      最後一次販賣毒品罪宣告沒收銷燬，不得於各次販賣毒品
      罪均宣告沒收銷燬，最高法院98年度臺上字第7901號、99
      年度臺上字第7 號、第662 號判決可為參照。是扣案之海
      洛因3 包（毛重各8.96公克、8.62公克、1.28公克，合計
      驗餘淨重16.95 公克），經送鑑定均含第一級第6 項毒品
      海洛因成分，此有法務部調查局濫用藥物實驗室98年9 月
      15日調科壹字第09823024690 號鑑定書1 份（偵卷第132
      頁）在卷可稽，為第一級毒品，應依毒品危害防制條例第
      18條第1 項前段規定，於事實欄一(一)4.犯行部分沒收銷燬
      之。
    3.扣案包裝上開海洛因之空包裝袋3 個（空包裝袋總重2.23
      公克），為被告所有，均供其販賣海洛因所用，應依毒品
      危害防制條例第19條第1 項沒收之。
    4.扣案NOKIA 牌行動電話1 支（內含0000000000號SIM 卡1
      張），為被告所有，供其販賣第一級毒品海洛因予羅仁宗
      、李盈宏及轉讓禁藥即第二級毒品甲基安非他命予周椿桂
      所用，應依毒品危害防制條例第19條第1 項宣告沒收之。
      另未扣案之行動電話1 支（搭配門號：0000000000號SIM
      卡1 張），係他人所不用之易付卡，之後為綽號「阿芬」
      之成年男子所有、使用，被告係借用上開電話作為聯絡黃
      智偉所用，業據被告供述明確（本院卷第142 頁正反面）
      ，是上開行動電話為共犯綽號「阿芬」之成年男子所有，
      供其2 人於事實欄一(一)4.共同聯絡販賣毒品海洛因予黃智
      偉之工具使用，既不能證明業已滅失，仍應依上開毒品危
      害防制條例第19條第1 項之規定，於該主文項下沒收之，
      如一部或全部不能沒收時，應追徵其價額。
    5.於事實欄一(一)3.部分，因上開未扣案之行動電話1 支（搭
      配門號：0000000000號SIM 卡1 張），係綽號「阿芬」之
      成年男子所有，被告僅向其借用上開電話作為該次聯絡黃
      智偉所用，既然該次係被告獨自販賣海洛因予黃智偉，無
      法證明「阿芬」為共犯，則參酌上開最高法院判決意旨，
      上開行動電話因為非屬被告所有，故不予宣告沒收。
    6.另扣案現金16萬元、LG牌行動電話1 支（內含0000000000
      門號SIM 卡1 張）、鑰匙1 串等物，均為被告乙○○所有
      ，然均無法證明與本件被告販賣毒品或轉讓禁藥犯行有關
      ；而扣案疑似海洛因3 包（毛重各100 、16.70 、8.91公
      克），均未檢出毒品成分，此有法務部調查局濫用藥物實
      驗室98年9 月15日調科壹字第098230248 號鑑定書1 份（
      本院卷第76頁）可憑，顯非列管之毒品或違禁物，又甲基
      安非他命安1 包（毛重0.3 公克，驗餘淨重0.088 公克）
      ，檢出甲基安非他命成分，有行政院衛生署草屯療養院98
      年11月11日草療鑑字第0981100052號鑑定書1 份（本院卷
      第86頁）可佐，與吸食工具1 組、G-PLUS牌行動電話1 支
      （內含0000000000 門 號之SIM 卡1 張），均為案外人張
      紫晴所有，業據被告乙○○供述與張紫晴證述（本院卷第
      14頁背面，偵卷第92頁）甚明，亦均無法證明與本案被告
      所涉犯之上開犯行有關，故均不予宣告沒收，附此說明。
四、據上論斷，應依刑事訴訟法第299 條第1 項前段、第300 條
    ，修正前毒品危害防制條例第4 條第1 項、毒品危害防制條
    例第4 條第1 項、第18條第1 項前段、第19條第1 項，藥事
    法第83條第1 項，刑法第11條前段、第2 條第1 項前段、第
    28條、第47條第1 項、第51條第5 款、第59條，判決如主文
    。
本案經檢察官陳詠薇到庭執行職務
中    華    民    國    99    年    4     月    2     日
              刑事第三庭  審判長法  官  林輝煌
                                法  官  張文俊
                                法  官  蕭雅毓
以上正本證明與原本無異。
如不服本判決應於收受判決後10日內向本院提出上訴書狀，並應
敘述具體理由；其未敘述上訴理由者，應於上訴期間屆滿後20日
內向本院補提理由書（均須按他造當事人之人數附繕本）。「切
勿逕送上級法院」。
                                書記官  鍾宜津
中    華    民    國    99    年    4     月    2     日
附錄論罪科刑條文全文：
修正前毒品危害防制條例第4 條
製造、運輸、販賣第一級毒品者，處死刑或無期徒刑；處無期徒
刑者，得併科新臺幣1 千萬元以下罰金。
製造、運輸、販賣第二級毒品者，處無期徒刑或7 年以上有期徒
刑，得併科新臺幣7 百萬元以下罰金。
製造、運輸、販賣第三級毒品者，處5 年以上有期徒刑，得併科
新臺幣5 百萬元以下罰金。
製造、運輸、販賣第四級毒品者，處3 年以上10年以下有期徒刑
，得併科新臺幣3 百萬元以下罰金。
製造、運輸、販賣專供製造或施用毒品之器具者，處1 年以上7
年以下有期徒刑，得併科新臺幣1 百萬元以下罰金。
前五項之未遂犯罰之。
毒品危害防制條例第4條
製造、運輸、販賣第一級毒品者，處死刑或無期徒刑；處無期徒
刑者，得併科新臺幣2 千萬元以下罰金。
製造、運輸、販賣第二級毒品者，處無期徒刑或7 年以上有期徒
刑，得併科新臺幣1 千萬元以下罰金。
製造、運輸、販賣第三級毒品者，處5 年以上有期徒刑，得併科
新臺幣7 百萬元以下罰金。
製造、運輸、販賣第四級毒品者，處3 年以上10年以下有期徒刑
，得併科新臺幣3 百萬元以下罰金。
製造、運輸、販賣專供製造或施用毒品之器具者，處1 年以上7
年以下有期徒刑，得併科新臺幣1 百萬元以下罰金。
前五項之未遂犯罰之。
藥事法第83條
明知為偽藥或禁藥，而販賣、供應、調劑、運送、寄藏、牙保、
轉讓或意圖販賣而陳列者，處7 年以下有期徒刑，得併科新臺幣
5 百萬元以下罰金。
犯前項之罪，因而致人於死者，處7 年以上有期徒刑，致重傷者
，處3 年以上12年以下有期徒刑。
因過失犯第1 項之罪者，處2 年以下有期徒刑、拘役或科新臺幣
30萬元以下罰金。
第 1 項之未遂犯罰之。
附表：
┌──────┬───────────────────┐
│ 犯罪事實   │         所 犯 罪 名 及 處 罰         │
├──────┼───────────────────┤
│事實欄一(一)1.│乙○○販賣第一級毒品，累犯，處有期徒刑│
│            │拾伍年貳月。未扣案之販賣第一級毒品所得│
│            │新臺幣壹仟元沒收之，如全部或一部不能沒│
│            │收時，以其財產抵償之；扣案NOKIA 牌行動│
│            │電話壹支（內含0000000000號之SIM 卡壹張│
│            │）沒收。                              │
├──────┼───────────────────┤
│事實欄一(一)2.│乙○○販賣第一級毒品，累犯，處有期徒刑│
│            │拾伍年貳月。未扣案之販賣第一級毒品所得│
│            │新臺幣壹仟元沒收之，如全部或一部不能沒│
│            │收時，以其財產抵償之；扣案NOKIA 牌行動│
│            │電話壹支（內含0000000000號之SIM 卡壹張│
│            │）沒收。                              │
├──────┼───────────────────┤
│事實欄一(一)3.│乙○○販賣第一級毒品，累犯，處有期徒刑│
│            │拾伍年貳月。未扣案之販賣第一級毒品所得│
│            │新臺幣貳仟元沒收之，如全部或一部不能沒│
│            │收時，以其財產抵償之。                │
├──────┼───────────────────┤
│事實欄一(一)4.│乙○○共同販賣第一級毒品，累犯，處有期│
│            │徒刑拾伍年貳月。未扣案販賣第一級毒品所│
│            │得新臺幣貳仟元，與綽號「阿芬」之成年男│
│            │子連帶沒收之，如全部或一部不能沒收時，│
│            │以其財產連帶抵償之；扣案第一級毒品海洛│
│            │因（合計驗餘淨重拾陸點玖伍公克）沒收銷│
│            │燬之；包裝前揭海洛因之空包裝袋個，均│
│            │沒收；未扣案之行動電話壹支（內含門號  │
│            │0000000000號之SIM 卡壹張）與綽號「阿芬│
│            │」之成年男子連帶沒收，如全部或一部不能│
│            │沒收時，連帶追徵其價額。              │
├──────┼───────────────────┤
│事實欄一(二)  │乙○○明知為禁藥而轉讓，累犯，處有期徒│
│            │刑柒月。扣案NOKIA 牌行動電話壹支（內含│
│            │0000000000 號之SIM 卡壹張）沒收。     │
└──────┴───────────────────┘

司法院資訊處製作；財團法人民間司法改革基金會備份。
